臺灣臺北地方法院民事判決　　　　　　　99年度訴字第3030號
原　　　告　黃政銘
訴訟代理人　賴玉山律師
訴訟代理人　洪瑞悅律師
被　　　告　林旻萱
訴訟代理人　劉錦隆律師
複代理人　　楊仲傑律師
上列當事人間請求加倍返還定金事件，本院於民國100 年10月24
日言詞辯論終結，判決如下：
    主  文
原告之訴及假執行之聲請均駁回。
訴訟費用由原告負擔。
    事實及理由
一、原告主張：
    (一)其於民國98年12月30日由母親梁惠婉代理向被告買受其所
      有位於臺北市○○街71巷31號、31號之1 及地下室等房屋
      及土地應有部分（下稱系爭不動產），梁惠婉先後交付新
      臺幣（下同）1 萬元現金、面額50萬元支票、及價值至少
      為150 萬元之翡翠寶石戒指乙只，合計201 萬元之定金予
      被告，並經被告收受及簽署收據。雙方當日並約定應於99
      年1 月23日簽訂總價金為6300萬元之不動產買賣契約，而
      除簽約金630 萬元外，另由原告向銀行貸款代償系爭不動
      產原有之銀行貸款3500萬元，其餘2170萬元，則由原告簽
      發以每月為一期，面額為50萬元之本票共44紙，分44期付
      清。又被告既收受原告所交付買受系爭不動產之定金，且
      兩造曾就系爭不動產買賣之尾款約定以分期付款方式給付
      ，則兩造間就系爭不動產之買賣契約即已推定成立，詎被
      告於收受原告交付之定金後，經原告委請代理人梁惠婉於
      99年1 月23日至被告住處要求簽約，被告竟以其精神不好
      為由，拒絕與原告簽立系爭不動產之買賣契約，嗣經原告
      分別於99年3 月9 日及同年5 月11日先後兩次寄發存證信
      函催告被告簽立不動產買賣契約，均遭置之不理，顯見系
      爭不動產買賣契約之不能履行簽立，顯屬可歸責於被告之
      事由，依民法第248 條、第249 條規定，被告自應加倍返
      還所受之定金402 萬元予原告。
    (二)又縱認因兩造就尾款分期付款方式未達一致合意，而未能
      簽立系爭不動產之買賣契約，則亦屬不可歸責於雙方之事
      由致不能履行簽約義務，則依民法第249 條第4 款規定，
      被告亦應返還原告已交付之定金201 萬元。
    (三)為此，爰依兩造間契約之法律關係，並依民法第248 條、
      第249 條規定，請求被告加倍返還定金402 萬元予原告等
      語。並聲明：
      1.被告應給付原告402 萬元，及自起訴狀繕本送達翌日起
        至清償日止按年息5 ％計算之利息。
      2.願供擔保，以代釋明，請准宣告假執行。
二、被告則以：原告之代理人梁惠婉於99年1 月23日約定簽約時
    ，竟提出簽約時支付買賣總價金之1 成，貸款下來還3500萬
    元，餘款分期給付，每月付50萬元之無理要求，然因不符交
    易常規，且不合情理，被告自無法同意。是被告在99年1 月
    23日約定簽約日，並非不願與原告簽約，而係原告無理要求
    買賣總價金之34％即2710萬元於產權移轉原告後分44個月給
    付，被告實無法同意，系爭不動產買賣契約自係可歸責於原
    告致不能簽約，原告不得請求被告返還定金。又原告主張該
    翡翠戒指價值150 萬元，並不實在等語，資為抗辯。並聲明
    ：原告之訴及假執行聲請均駁回；如受不利判決，願供擔保
    請准宣告免為假執行。
三、兩造不爭執之事實：（見本院100 年10月24日言詞辯論筆錄
    ，卷第125 頁背）
    (一)兩造於98年12月20日洽談系爭房屋之買賣，但當天並無簽
      約，當天有交付系爭翡翠戒指及一萬元訂金。
    (二)兩造於98年12月30日簽訂原證一的收據，約定系爭房地買
      賣價格為6300萬元，再約定於99年1 月23日簽約，簽約時
      買方應支付簽約金630 萬元，但扣除訂金。當日原告交付
      50萬元的支票（付款人為基隆市第二信用合作社復興簡易
      型分社，支票號碼RD0000000 ，發票日為98年12月30日，
      發票人為上有事業有限公司）。
    (三)兩造於99年1 月23日見面後並未簽成買賣契約。
    (四)原告於99年3 月9 日寄發存證信函希被告於3 日內與其聯
      絡簽訂買賣契約，惟被告並未收受該存證信函；再於99年
      5 月11日寄發存證信函催告被告林旻萱3 日內簽訂買賣契
      約，被告於99年5 月20日收受該存證信函。
    (五)原告請求被告加倍返還訂金，係主張有可歸責於被告的事
      由，致系爭買賣契約無法簽訂，無非係指兩造曾有分期付
      款之約定，然被告不遵守該約定，經催告後亦不願履行，
      該事實應由原告負舉證責任。
    (六)台北市金銀珠寶商業同業公會就本件系爭翡翠戒指之鑑定
      有鑑定人之適格。
四、本件經兩造於本院100 年10月24日言詞辯論期日整理後（見
    本院卷第125 頁），兩造爭執之重點在於：
    (一)證據上的爭點：
      1.原告提出原證4 本院卷第80頁的試算表，用以證明被告
        國泰世華銀行的朋友曾作出系爭房地的分期付款試算，
        足見被告有同意分期付款的事實，然被告爭執其形式上
        之真正，則該試算表可否作為本案之證據？
      2.系爭買賣契約有無以分期付款為條件，應由何人負舉證
        責任？
    (二)事實上的爭點：
      1.98年12月20日、98年12月30日洽談系爭房地的買賣時，
        被告有無先提出分期付款的給付價金方式？兩造有無就
        分期給付價金之事，達成協議？被告抗辯99年1 月23日
        原告前來簽訂買賣契約時，才提出分期付款之要求，買
        賣契約方未簽成，經被告要求原告才提出被證1 （本院
        卷第42頁）之字據，是否可採？
      2.鑑定系爭翡翠戒指時，該戒指是否為原告當時交付被告
        之戒指？依台北市金銀珠寶商業同業公會鑑定的結果，
        98年12月份一般市場同行交易價值大約20萬元（本院卷
        第105 頁），原告認為被告提出的戒指無法確認是否為
        當時其所交付給被告的戒指及希望能夠鑑定一般市場之
        價值，請求再鑑定，有無理由？
    (三)法律上的爭點：
      1.原告主張兩造曾於98年12月20日、98年12月30日為系爭
        買賣價金部分分期付款之協議，然被告拒絕簽約，原告
        主張為可歸責於被告之事由，依民法249 條第3 款之規
        定，請求被告加倍返還訂金，有無理由？
      2.原告主張若本件簽約不可歸責雙方當事人之事由，原告
        得依民法249 條第4 款之規定，請求返還訂金，有無理
        由？
五、得心證之理由：
    (一)證據上的爭點：
      1.原告提出原證4 本院卷第80頁的試算表，用以證明被告
        國泰世華銀行的朋友曾作出系爭房地的分期付款試算，
        足見被告有同意分期付款的事實，然被告爭執其形式上
        之真正，則該試算表可否作為本案之證據？
        依民事訴訟法第357條規定「私文書應由舉證人證其真
        正」，從而，原告自應舉證證明該試算表係由被告所制
        作。然查，該試算表尚無制作名義人亦無被告之簽名，
        客觀上無法判別何人所寫，該試算表被告既爭執其形式
        上之真正，原告對該私文書之真正復未能再舉證乃被告
        所為，應排除為本案之證據，首開敘明。
      2.系爭買賣契約有無以分期付款為條件，應由何人負舉證
        責任？
        按「當事人主張有利於己之事實者，就其事實有舉證之
        責任」民事訴訟法第277條定有明文。所謂舉證係指就
        爭訟事實提出足供法院對其所主張者為有利認定之證據
        而言，若所舉證據，不能對其爭訟事實為相當之證明，
        自無從認定其主張為真正。又主張法律關係存在之當事
        人，就該法律關係發生所須具備之特別要件，應負舉證
        之責任，原告就其主張之事實，不舉證證明者，被告無
        須就其抗辯之事實，負舉證之責任，此為舉證分擔之原
        則。本件原告主張系爭買賣契約關於價金之給付，兩造
        有分期付款之合意，揆諸買受人以分期付款方式給付價
        金，乃對買受人有利之事實，據前開舉證責任分配之原
        則，應由原告舉證該事實存在。
    (二)事實上的爭點：
      1.98年12月20日、98年12月30日洽談系爭房地的買賣時，
        被告有無先提出分期付款的給付價金方式？兩造有無就
        分期給付價金之事，達成協議？被告抗辯99年1 月23日
        原告前來簽訂買賣契約時，才提出分期付款之要求，買
        賣契約方未簽成，經被告要求原告才提出被證1 （本院
        卷第42頁）之字據，是否可採？
        (1)原告主張：兩造合意系爭買賣契約剩餘價金之給付為
          「總價6300萬元，簽約付一成，貸款下來還3500萬元
          ，餘款分期給付，每月付50萬元」，被告否認兩造曾
          有分期付款之合意，亦否認由其先提議原告可用分期
          付款給付之事實，據前舉證分配原則所述，原告自應
          就兩造有分期付款之合意負舉證責任。
        (2)兩造就何人先提及剩餘價金可採分期付款方式給付乙
          節各執一詞。然查，價金是否採分期方式給付，出賣
          人可能喪失部分價金之利息及期限利益，故對出賣人
          影響甚大，從而，價金之給付方式自屬於契約必要之
          點，如兩造就價金給付之方式未能達成合意，尚難逕
          認該買賣契約已成立。
        (3)雖在場見聞兩造簽約之證人謝凱勝證稱：「他們簽約
          的過程，我不知道有無討論價金如何給付」（本院卷
          73頁背面）、「我在現場沒有聽到分期買賣的條件」
          、「我在簽約時有聽到兩造他們的講話，但是並不是
          全程，我沒有聽到他們講分期之類的話」（本院卷12
          4頁正面），雖原告否認其證詞，但縱採信原告提出
          之證人陳彩霞（原告之友）、黃德盛（原告之父）之
          證詞，仍未見兩造就分期付款之方式、內容達成合意
          。
          證人陳彩霞證稱：「98年12月20日、98年12月30日
            、99年1月23日伊沒有陪同梁惠婉（原告之母）去
            商討買賣系爭房屋或簽約」、「99年1月23日以後
            ，梁惠婉後來委請我到被告家中，是因為約沒有簽
            成，因為梁惠婉與被告有些糾紛，梁惠婉拜託我跟
            被告談」、「因為他們條件談不妥，就分期的部分
            談不攏，梁惠婉說他一個月只能付50萬元，但被告
            要他付70萬元」等語（本院卷64頁正面），足見99
            年1月23日兩造對於分期付款條件之內容各執一詞
            ；佐以梁惠婉於99年1月23日書寫「一簽約付1成約
            600萬二貸款下來還3500萬三餘款每月50萬分期」
            之字條（本院卷42頁）交予被告，如被告同意該條
            件，當日應已簽成買賣契約，亦足見兩造對分期付
            款之條件未達成合意。
          證人黃德盛證稱：98年12月20日、98年12月30日有
            提到尾款用分期的方式，被告說大家都是客家人，
            所以分期，他也知道我兒子是牙醫，剛剛畢業，所
            以也同意他分期，至於分期的內容我不清楚云云（
            本院卷65頁）。如被告已同意原告之分期方式，兩
            造於99年1月23日應已簽署買賣契約，梁惠婉即無
            須再委請陳彩霞於99年1月23日後找被告協調之理
            ，足徵證人黃德盛證稱被告同意原告分期委無可採
            。再者，證人陳彩霞其證詞稱「梁惠婉希能每期50
            萬元，被告希能每期70萬元」，足見兩造就分期之
            方式爭執頗烈，難認有被告同意原告分期付款之意
            思，原告所陳尚非可採。
          據被告提出原告不否認之簡訊內容，原告仍於99年
            1月15日、99年1月25日、99年1月27日數度傳簡訊
            予梁惠婉（本院卷53頁），然梁惠婉99年2月8日傳
            簡訊「林小姐你好：我於1/27給你的簡訊，一直沒
            有得到你的回覆。我們雙方的協議1.簽約時付一成
            630萬扣除訂金2.房子貸款下來付清你現有的銀行
            貸款3500萬3.餘款每月50萬元開立本票（此協議謝
            先生也在場）請你儘速和我聯絡...」予被告（本
            院卷54頁），仍堅持其分期付款之方式，可見兩造
            就原告是否得分期付款及其內容未能達成合意。
            至於該簡訊內容稱有分期之協議且證人謝凱勝在場
            云云，實與證人陳彩霞之證詞不符，不足採信。
      2.鑑定系爭翡翠戒指時，該戒指是否為原告當時交付被告
        之戒指？依台北市金銀珠寶商業同業公會鑑定的結果，
        98年12月份一般市場同行交易價值大約20萬元（本院卷
        第105 頁），原告認為被告提出的戒指無法確認是否為
        當時其所交付給被告的戒指及希望能夠鑑定一般市場之
        價值，請求再鑑定，有無理由？
        (1)兩造對於台北市金銀珠寶商業同業公會之鑑定人適格
          ，並不爭執。
        (2)該公會鑑定稱：「覆貴院委託鑑定寶石戒指一只之98
          年12月間之市場價格...二該只戒指98年12月間一般
          市場同行交易價值大約：新台幣：貳拾萬元」，有該
          會100年7月14日北市金商欽字第1000109號函在卷可
          稽，原告雖主張：「鑑定時梁惠婉出國，故交代其配
          偶在場，鑑定之戒指無法確認與梁惠婉交付被告之戒
          指是否同一」、「鑑定價格係同行交易價格，非市場
          價格，請求送中國寶石鑑定顧問公司重新鑑定」云云
          ，然查，鑑定人台北市金銀珠寶商業同業公會乃原告
          所選任，鑑定時原告之父親亦在場，亦未對系爭翡翠
          戒指的同一性有任何爭執，俟鑑定人表示鑑定意見後
          始予爭執，顯係事後翻悔之詞，殊非可採；再者，鑑
          定人已就其專業對該戒指之交易價值表示意見，原告
          主張之市場交易價值，因涉珠寶交易可能參雜兩造之
          主觀意見而有差別甚大之交易價格，故鑑定人以同行
          交易價格為其客觀價格，並無不妥，原告聲請再鑑定
          ，即無必要。
    (三)法律上的爭點：
      1.原告主張兩造曾於98年12月20日、98年12月30日為系爭
        買賣價金部分分期付款之協議，然被告拒絕簽約，原告
        主張為可歸責於被告之事由，依民法249 條第3 款之規
        定，請求被告加倍返還訂金，有無理由？
        (1)兩造皆不爭執系爭定金（51萬元及系爭翡翠戒指）為
          價金之一部，則該定金之性質即屬習俗上所謂之「立
          約定金」（猶豫定金），即在成立契約以前交付之定
          金，用以擔保契約之成立。如付定金人拒不成立主契
          約，則受定金當事人得沒收其定金（見孫森焱，民法
          債編總論，75年版，頁500）。
        (2)據前所述，兩造就系爭剩餘價金之給付未達成分期付
          款之合意，如原告堅稱系爭契約已成立，自應一次給
          付剩餘之價金，被告不同意簽署系爭契約乃原告堅持
          其分期付款條件所致，自屬可歸責於原告之事由，被
          告抗辯得沒收前開定金，尚屬可採，原告主張依民法
          第249條第3款之規定，請求被告加倍返還定金，委無
          可採。
      2.原告主張若本件簽約不可歸責雙方當事人之事由，原告
        得依民法249 條第4 款之規定，請求返還訂金，有無理
        由？
        據前所述，系爭契約無法締結乃原告堅持其分期付款條
        件所致，屬可歸責原告之事由，原告依據民法第249條
        第4款之規定，請求返還定金，亦無理由。
    (四)綜上，原告之訴為無理由，應予駁回。原告之訴既無理由
      ，其假執行之聲請亦失所附麗，應併駁回之。
六、兩造其餘之攻擊或防禦方法及提出之證據，經本院斟酌後，
    認為均不足以影響本判決之結果，自無逐一詳予論駁之必要
    ，併此敘明
七、結論：原告之訴為無理由，依民事訴訟法第79條，判決如主
    文。
中    華    民    國   100    年    11    月    9     日
                  民事第二庭    法  官  趙子榮
以上正本係照原本作成
如對本判決上訴，須於判決送達後20日內向本院提出上訴狀。如
委任律師提起上訴者，應一併繳納上訴審裁判費。
中    華    民    國   100    年    11    月    9     日
                                書記官  謝榕芝